【裁判字號】    89,訴,518
【裁判日期】    900703
【裁判案由】    貪污等
【裁判全文】
臺灣基隆地方法院刑事判決                          八十九年度訴字第五一八號
    公  訴  人  臺灣基隆地方法院檢察署檢察官
    被      告  乙○○
    選任辯護人  柯士斌
                陳英鳳
                黃憲男
右列被告因貪污等案件，經檢察官提起公訴（八十八年度偵字第二二三四號、第三七
七八號），本院判決如左：
    主  文
乙○○無罪。
    理  由
一、公訴意旨略以：被告乙○○為基隆港務局擴建工程處發包「基隆港西岸港區○○
    道路西三、四號橋樑及西三號平面道路工程」（下簡稱系爭工程）之監工員，自
    民國（下同）八十四年間起，負責監督該工程是否按設計圖施工及管制工程之進
    度，按日填報監工日報表等事宜，為依據法令從事公務之人員，明知依工程合約
    承包該工程之尚義營造有限公司（下簡稱尚義公司）承包該工程係以「日曆天」
    計算工程期限，且該工程廢棄土未清運前不得申報竣工完驗，竟基於圖利該公司
    之犯意，先在其職務上所掌之監工日報表，填寫尚義公司於八十七年十二月一日
    清除全數之坍方一０三九九立方公尺廢棄土等不實事項，嗣明知依渠所製作八十
    七年十月二十日、十月三十日、十一月十日等三日之監工日報表均非「雨日」，
    得以正常施工，惟仍於八十七年十二月十七日擬具簽呈並檢附上開填載不實之監
    工日報表等資料，以無連續七日以上之晴日無法施工為由，准將竣工期限由八十
    七年十月十三日展期至同年十二月一日，俾利於該工程順利驗收，足以生損害於
    基隆港務局，惟該簽呈後經基隆港務局工務組以「影響程度應予量化」為由駁回
    ，詎料乙○○竟以無法將工程進度量化為由，又核准尚義公司展期之要求，並簽
    請准予呈報台灣省政府及審計處，使尚義公司得免於依約罰工程逾期款每日約新
    台幣（下同）三十五萬七千五百九十七元之處罰。嗣乙○○因簽呈所附之晴雨表
    有誤，且與監工日報表之記載顯有不符，為基隆港務局政風室發現，始由基隆港
    務局擴建工程處副處長甲○○通知乙○○撤回該延展工期之簽辦單，致其圖利之
    行為未遂，因認被告乙○○涉有貪污治罪條例第六條第二項、第一項第四款之圖
    利未遂及刑法第二百十六條行使同法第二百十三條之公務員登載不實文書等罪嫌
云云。
二、按犯罪事實應依證據認定之，無證據不得推定其犯罪事實，刑事訴訟法第一百五
    十四條定有明文。又事實之認定，應憑證據，如未能發現相當證據，或證據不足
    以證明，自不能以推測或擬制之方法，以為裁判基礎；且認定不利於被告之事實
    ，須依積極證據，苟積極證據不足為不利於被告之認定時，即應為有利於被告之
    認定，更不必有何有利之證據，最高法院四十年台上字第八六號判例及三十年上
    字第八一六號判例參照。復按貪污治罪條例之圖利罪，必行為人有於初發之始即
    為自己或第三人圖取不法利益之犯意，方克當之，而有無此項犯意，又須依證據
    認定，不得僅以公務員所為失當行為之結果，使人獲得不法利益，據以推定該公
    務員自始即有圖利他人之犯意，最高法院八十七年度台上字第二二三八號判決參
    照。
三、查公訴人認被告乙○○涉有貪污及偽造文書等罪嫌乙節，係依據(一)被告曾於八十
    七年十一月二十日以廢棄土未清運及本工程依日曆天計算等事由為據，駁回尚義
    公司工程展期之申請，此有基隆港務局擴建工程處擴二字第一七七四號函影本附
    卷可佐，足見被告明知尚義公司所請並無理由；(二)被告依其所製作之監工日報表
    明知八十七年十月二十日、十月三十日、十一月十日均非雨日且有施工之記載，
    竟仍依尚義公司所提記載有誤之中央氣象局晴雨表為據，以連續七日雨日無法施
    工為由，簽請延展工期，此有八十七年十月二十日、十月三十日、十一月十日被
    告所製作之監工日報表可稽，顯見被告圖利尚義公司之犯意甚明；(三)被告於八十
    七年十二月一日之監工日報表，登載於該日清運完畢之土方達一萬零三百九十九
    立方公尺，該等不實之登載，已據證人即基隆港務局擴建工程處副處長甲○○證
    述甚詳，復有該日之監工日報表附卷可稽，堪認被告為圖利尚義公司，於職務上
    所掌管之公文書即監工日報表上為不實之記載，並據此連同包商所提登載有誤之
    氣象表，簽請延展工期，以遂行其圖利之犯意為其論斷。
四、惟訊據被告乙○○堅決否認有何貪污及偽造文書等犯行，辯稱：包商尚義公司雖
    陸續有清除工程廢棄土，但因未清除完善，影響鄰地道地，為避免尚義公司在領
    得款項後不處理，故在尚義公司按要求清除所有工程廢棄土後，始於八十七年十
    二月一日將全部清除之廢土載入監工日報表；且因配合國工局施作交控工程影響
    尚義公司之施工進度，而復工後又因無連續七日之晴天無法施工，方依尚義公司
    之申請，簽請准予延展工期至八十七年十二月一日等語。經查：
    (一)被告乙○○固有於八十七年十二月一日之監工日報表上一次填載尚義公司清除
      系爭工程坍方廢土一萬零三百九十九立方公尺，而顯與尚義公司實際一日可進
      行清除廢土量之情形不符，嗣並經基隆港務局據此予以申誡處分等情，有監工
      日報表在卷可參，復經尚義公司實際負責人藍英楠及基隆港務局擴建工程處副
      處長即證人甲○○證述屬實（見八十八年度偵字第二二三四號偵查卷第五十六
      頁背面、第三七七八號偵查卷第一四○頁），是被告乙○○確有明知尚義公司
      並無在一日之內清除所有系爭工程內坍方廢土之事，卻仍於其職務上所掌之公
      文書即監工日報表上為此不實之記載，惟此不實記載，是否有圖利尚義公司之
      犯意，或足以生損害於公眾或基隆港務局，則影響被告上開不實記載行為是否
      該當於偽造文書之構成要件。觀證人甲○○於偵訊及本院調查時均證稱：「當
      時我們有問乙○○為何如此記載，他解釋說之所以如此記載，是因為包商已將
      挖地塹之廢土，原用於建築橋樑、填高地基之廢土已清運掉，而且德育護專所
      爭執的廢棄土已清運掉」、「我們當時問他，他就依前面解釋說明，他當時也
      有說明廢棄土包商未將它清理完畢，且與鄰地尚有糾紛，所以未將之記入逐日
      之日報表，而且若逐日記載，則必須當月付錢予包商，當時乙○○未先記入監
      工日報表，我們港務局就不必先付錢」、「（問當時有無發現八十七年十二月
      一日之監工日報表上記載清運土方達一萬零三百九十九立方公尺之多）有的，
      我們處長有寫條子給我們，要我們查明為何最後一天寫這們多數量的土石，是
      否已確實清運完畢，後來有經過人員去考核，確實有將土石清運完畢」（見八
      十八年度偵字第三七七八號偵查卷第八十一頁背面、第八十二頁、第一三九頁
      ）、「乙○○確實有這樣寫，他的理由是尚義公司有分次在清理廢土，他要去
      查清楚是否已清理完畢，所以才會在最後的時候一次填載在監工日報表上，後
      來德育護專八十八年九月三日也有來文表示說經過測量結果，該處廢土沒有增
      加」等語綦詳，並有德育醫護管理專科學校與交通部基隆港務局擴建工程處為
      系爭工程承包商施工借用鄰地善後事宜所進行之協調會結論函文，暨林言志建
      築師事務所對系爭工程因施工對於德育醫護管理專科學校土地所造成影響之地
      形分析（認為靠近校地北側部分，除施工便道引起挖方及斜坡外，施工後保留
      山頭坡度經現地研判，可能因施工時引起部分山坡滑落後，再回填恢復而致坡
      度較原為緩，其他並無大量增加土石）等資料在卷可稽，且尚義公司亦因此支
      付德育醫護管理專科學校校地使用補償費二十萬元，參之尚義公司實際負責人
      藍英楠於調查站及偵查時復供稱：「工程廢棄土每立方公尺約一百多元（詳細
      數字可參閱合約明細表），至於未將工程範圍內廢棄土清運前，當然不可以向
      擴建處申報竣工，至於擴建處八十七年十一月二十日函稿內稱之龐大堆積廢土
      必須清運，根本是誇大其詞，因為事實上當時現場工地僅有部分零星工程土方
      ，僅需稍加清運整理便可」、「：：：而八十七年十二月一日監工日報表內載
      之一○三九九坍方清除及運棄於一日內即清運完畢，實際上之情形是之前早已
      完成的數量，但當時乙○○並未記載在報表上，是本項工程完工時，乙○○才
      事後補登記上去的：：：」（見八十八年度偵字第二二三四號偵查卷第五十六
      頁）、「（問沒有拿到錢為何仍幫忙他們做）當時這些土方是坍在我的施工範
      圍內，沒有清運掉我們也無法施工，所以我們才將其清理完畢，我們有向他們
      要求計價，但他們都不給」、「（問清運土方時間約多久）約一、二個月時間
      ：：：」（見八十八年度偵字第三七七八號偵查卷第一四○頁背面）等語，顯
      見被告所供尚義公司在施工期間確有因坍方造成土石堆積而遭鄰地抗議，因嗣
      後尚義公司已按其要求將所有堆積廢土清運完畢，始一次將合約所訂定之清除
      坍方廢土量全部記載在監工日報表之辯，堪以採信。故被告乙○○既是在包商
      尚義公司石確實將全部坍方廢土按約定清理完畢後，方在監工日報表上記載系
      爭工程全部完工，此除與系爭工程合約書第十七條對於場地清理（即竣工後乙
      方必須將工作場地全部清理潔淨後再行報請驗收）之規定相符外，被告乙○○
      因考慮尚義公司未依約清理工作場地，而未按包商實際清理坍方廢土數量記載
      於其所掌之監工日報表之行為，反使基隆港務局可暫緩支付該筆坍方廢土清除
      款項乙情，業經證人甲○○於前陳述明確，則被告乙○○此一次將所有坍方廢
      土記載於監工日報表之舉，並未使基隆港務局受有損害可言，蓋編列該筆款項
      之工程確有依約定施作完成。至尚義公司雖受有被告乙○○未按其歷次清除坍
  方廢土量給付分期工程款項之損失，惟此涉及工程業主與包商對於各工程項目
      完成階段之認知差異，屬如何依契約規定給付各期工程款項之民事問題，要與
      刑責無涉。是被告上開登載不實行為既無害於基隆港務局或尚義公司或公眾之
      有，自與刑法第二百十三條「足以生損害於公眾或他人」之構成要件有間，而
      難以該罪相繩。
    (二)再者，被告所以簽請核准延展尚義公司工期之公文簽辦單，係應尚義公司之函
      請而為，此有尚義公司八十七年十二月六日函文暨所附中央氣象局基隆氣象測
      站逐日晴雨統計表、路工段路基及路面施工順序及過程表各一紙在卷可按，以
      當時尚義公司所提出向中央氣象局基隆氣象測站申請填表日期八十七年十二月
      七日之逐日晴雨統計表有關「雨日」之記載來看，斯時影響尚義公司無法連續
      七日晴日進行路基舖築、路面ＡＣ舖設等作業之八十七年十一月十日，已為「
      雨日」錯誤記載乙情，業據證人方屏生、莊鴻木證述屬實，復有中央氣象局基
      隆氣象測站八十七年十二月七日填寫之逐日晴雨統計表影本一紙附卷可稽，且
      上開由尚義公司申請之逐日晴雨統計表，與之前由台灣號誌股份有限公司於八
      十七年十一月三十日向基隆氣象站申請之自八十七年一月一日起至八十七年十
      一月二十九日止之逐日晴雨統計表內容，亦完全相符，此有台灣號誌股份有限
      公司向中央氣象局基隆氣象測站申請之逐日晴雨統表影本一紙在卷可參，並經
      檢察官向台灣號誌股份有限公司轉交之基隆市警察局調閱屬實，有台灣基隆地
      方法院檢察署檢察官八十八年度偵字第三七七八號不起訴處分書一件附卷可按
      ，可徵上開錯誤記載在尚義公司申請前已存在，而非「獨錯」於尚義公司；況
      經比對基隆氣象站按月呈報中央氣象局之「逐日地面氣象要素軋孔月總表」等
      資料，發現依照基隆氣象站逐日晴雨統計表以降雨量在零點壹公釐以上為「雨
      日」之標準來看，非僅與本案有關之八十七年十月二十日、十月三十日、十一
      月十日記載有誤外，餘與本案無涉之同年二月十四日、五月十八日、六月六日
      、六月十八日、六月十九日亦記載有誤，此有更正前後之逐日晴雨統計表、逐
      日地面氣象要素軋孔月總表及地面逐時統計表在卷可佐，顯見尚義公司所提供
      之逐日晴雨統計表確實為中央氣象局基隆氣象測站所出具之錯誤資料，非尚義
      公司所竄改，則如何能苛責非具有氣象專業之被告質疑中央氣象局基隆氣象測
      站出具之氣象資料，而率予拒絕尚義公司以此為據之簽請？雖被告於八十七年
      十月二十日、十月三十日、十一月十日所掌之監工日報表上有關氣候之記載分
      別為「上午陰、下午陰；上午陰、下午晴；上午陰、下午陰」，而與中央氣象
      局基隆氣象測站先後出具之逐日晴雨統計表不同，惟經比對中央氣象局基隆氣
      象測站出具八十七年十月、十一月之地面逐時統計表，發現同年十月二十日七
      時至九時、十月三十日二十四時及十一月十日八時，均記載為「Ｔ」（微量雨
      量），表示在上開時段確曾降雨，僅因降雨量未達零點壹公釐，故不以「雨日
      」載之等情，並經證人即中央氣象局基隆氣象測站主任方屏生證述屬實，是上
      開三日以氣象觀點而言，仍有降雨；且被告雖屬系爭工程之監工人員，惟並非
      全天候均在工地督看工程之進行，尚須前往基隆港務局上班乙情，有本院向交
      通部基隆港務局調閱被告於八十七年十月二十日、十月三十日、十一月十日等
      三日之出勤、外出、出差等紀錄附卷足稽，是以被告上班之情形觀之，自無法
      掌握系爭工程施工時各時段之降雨情形，僅能依據前往工地或上班時所見之天
      候狀況予以記載在監工日報表上，故在包商尚義公司為己權益（避免遭罰工程
      逾期款）提出由中央氣象局基隆氣象測站之氣象資料，且依施工說明書對於天
      候之要求亦有所據時，被告檢具尚義公司提供之資料簽請上級單位對此為准駁
      核示，並無不適法之處，況證人甲○○對此亦證述：「本來這個工程是以日曆
      天來計算不用去考慮中央氣象局氣象資料，但乙方提出做到舖柏油時就要考慮
      天候是否可以施工，乙○○將這個情形簽報上來，經過我們開會後之結果沒有
      人提出異議，所以就通過可以將乙方這個理由往上報，若因天候而影響施工就
      可以將工期延展，但仍須經過交通處與審計處同意，本件尚未上報就經發覺氣
      象資料有問題」（見本院九十年一月十七日訊問筆錄）等語，顯見對於系爭工
      程延展工期與否之權，繫於基隆港務局擴建工程處與工務組會商核准後往上級
      單位呈報之結果，非被告乙○○一人簽請即可核准延展工期；且工務組於會辦
      單位意見欄內雖表示「影響程度應予以量化計算」等語，惟此係提供該意見以
      求供陳報交、審二處核備之用，而非據此駁回被告乙○○之簽請，此由之後陸
      續為系爭工程所召集之工期問題案研討會、尚義公司與基隆港務局擴建工程處
      間往來函文可見一般。至被告先前雖以八十七年十一月二十日擴二字第一七七
      四號函文駁回尚義公司之聲請，惟該駁回係針對尚義公司對於系爭工程尚有「
      橋面伸縮縫填縫膠施工、防眩板、八公分及十公分噴凝土、交通號誌與設施、
      噴植草種、挖土石方、土石方運棄等均未完成，尤以３Ｐ2～３Ｐ4、４Ｐ1～
      ４Ｐ4、西三號平面道路左右側邊坡與擋土牆背牆後方等龐大堆積廢土必須清
      運」等施工項目未完成，且系爭工程以日曆天核計工期等事由而未『同意報驗
      』，而非以「廢棄土未清運及本工程依日曆天計算」為由駁回尚義公司『延展
      工期』之申請，是依上開回覆函文內容觀之，自不可依此遽認被告事後應尚義
      公司之簽請所擬具請求核准延展工期之公文簽辦單，即推論被告此舉具有圖利
      尚義公司之犯意，蓋尚義公司上開先後二次請求同意辦理之事項並不相同！參
      之證人甲○○於調查站時亦證稱：「（問工程係以日曆天計算，何以會有展期
      乙事）因為前述工程有發生管線問題，故先已准予展期二個月至八十七年十月
      十三日應完工，而因合約施工補充說明有道路施工的氣候因素，故依前述包商
      晴雨表，正好讓包商有無法依期竣工之理由，所以才依乙○○八十七年十二月
      十七日之簽同意展期並報上級核准」（見八十八年度他字第七六號偵查卷第三
      十七頁）等語，益徵被告上開應尚義公司要求所簽請核准之公文簽辦單，非無
      理由。
    綜上所述，被告乙○○所為或有行政疏失之處，惟尚難僅憑事後查覺包商尚義公
    司向中央氣象局基隆氣象測站申請之逐日晴雨統計表有誤，遂推斷被告應包商要
    求簽請核准延展工期之公文簽辦單，即基於配合免除包商逾期工程款之處罰，而
    有圖利包商之意圖存在，此外復查無其他積極證據足資證明被告有何貪污及偽造
    文書等犯行，揆諸前揭判例意旨，自應為無罪之諭知，以昭平允。
五、據上論斷，應依刑事訴訟法第三百零一條第一項，判決如主文。
本案經檢察官周啟勇到庭執行職務
中      華      民      國      九十      年      七      月      三    日
                                  臺灣基隆地方法院刑事第三庭
                                        法  官    林  玉  珮
右正本證明與原本無異。
對於本件判決如有不服，應於收受送達後十日內，向本院提出上訴書狀，上訴於臺灣
高等法院，並按他造當事人之人數附具繕本。
                                        書記官    陳  俊  德
中      華      民      國      九十      年      七      月     十一   日


司法院資訊處製作；財團法人民間司法改革基金會備份。
